【裁判字號】    88,上,171
【裁判日期】    900306
【裁判案由】    返還無權占有土地
【裁判全文】
臺灣高等法院臺南分院民事判決  八十八年度上字第一七一號   Ｋ
      上  訴  人  甲○○○○○.
      法定代理人  乙  ○  ○
      訴訟代理人林  聯  輝  律師
      複 代 理人  黃  昭  雄  律師
      被 上 訴人  台南縣政府  設台南縣新營市○○路三六號
      法定代理人  丙  ○  ○  .
      訴訟代理人  嚴  庚  辰  律師
      複 代 理人  王  正  宏  律師
右當事人間請求返還無權占有土地事件，上訴人對於中華民國八十八年三月九日臺灣
臺南地方法院第一審判決（八十六年度訴字第一一七五號）提起上訴，本院判決如左
：
    主    文
上訴駁回。
第二審訴訟費用由上訴人負擔。
原判決第一項所命之給付及其假執行宣告，應更正為：
被告（上訴人）應將坐落台南縣新化鎮○○○段五八九之一一三號土地上，如附圖所
示編號甲部分內之水泥道路、面積０．０二六六公頃拆除，並將上開土地、面積總計
０．三七五八公頃返還原告（被上訴人）。
被告（上訴人）應將坐落同前段五八九之一二０號土地上，如附圖所示編號乙、丙、
丁部分內之水泥道路、面積０．０二０九公頃拆除，並將上開土地、面積總計０．二
五八七公頃返還原告（被上訴人）。
被告（上訴人）應將坐落同前段五八九之一二一號土地上，如附圖所示編號戊部分內
之涼亭及廁所、面積０．００二五公頃，垃圾場、面積０．一二一五公頃，水泥道路
、面積０．０六二０公頃拆除，並將上開土地面積總計０．九八九四公頃返還原告（
被上訴人）。
被告（上訴人）應將坐落同前段五八九之一二二號土地、全部面積０．００二六公頃
，同段五八九之一二五號土地、全部面積０．０三四０公頃返還原告（被上訴人）。
本判決於原告（被上訴人）以新台幣三百三十二萬一千元供擔保後，得假執行；但被
告（上訴人）如於假執行程序實施前，以新台幣九百九十六萬三千元為原告（被上訴
人）預供擔保，得免為假執行。
    事    實
甲、上訴人方面：
一、聲明：求為判決：
（一）原判決全部廢棄，被上訴人在第一審之訴，均予駁回。
（二）第一、二審訴訟費用，由被上訴人負擔。
二、陳述：除與原判決記載相同者予以引用之外，另補稱略以：
（一）提出上訴人台南縣人民團體職員當選証明書，說明上訴人法定代理人已變更為
      乙○○，並聲明承受訴訟。
（二）原審顯有違背民事訴訟法所採不干涉主義之違法：
  １、按民事訴訟法採不干涉主義，民事法院不得斟酌當事人未提出之事實，原審就
      當事人未主張之事實，依職權斟酌，自違當事人辯論主義，顯有認作主張之違
      法情形，最高法院四十七年台上字第四三０號、六十年台上字第二０八五號、
      七十年台上字第二００七號均著有判例。
  ２、遍查原審全卷，以至原審判決書事實欄所載，被上訴人所有陳述，根本未曾有
      過所謂：兩造於民國（下同）八十二年十二月所訂立之租賃契約第十四條約定
      ：「本租約租期屆滿時，租賃關係即行終止，出租機關不另通知，承租人如有
      意續租，應於租期屆滿前一個月，自動向出租機關申請換訂租賃契約，否則出
      租機關視為無意續租；承租人未經辦理換約續租仍為使用者，：：並不得主張
      民法第四五一條之適用：：」等主張，更未曾引用最高法院五十五年台上字第
      二七六號判例。
  ３、奈原審判決，竟擅引用上開第二七六號判例，更擅作所謂兩造所訂租約第十四
      條約定之主張，顯然干涉當事人訴訟之進行，就被上訴人未主張之事實，依職
      權斟酌，自違當事人辯論主義，依首開判例，顯屬違法。而且上開原審依職權
      斟酌之事實，更未提示予上訴人以辯論機會，致上訴人無從提出反証與答辯，
      更屬不公。
（三）被上訴人提起本訴，顯然違背誠信原則：
  １、查被上訴人曾於八十六年五月三日，以八十六府農林字第七四五六五號函，要
      約上訴人繳納八十六年份，依面積二四‧九０八四公頃計算之租金新台幣（下
      同）九十四萬六千五十九元，上訴人乃依上開要約如數繳納。八十六年八月一
      日被上訴人向原審法院提起本訴時，亦未主張上訴人繳納八十六年份租金九十
      四萬六千五百十九元有何不當，致上訴八十七年初，又將八十七年份租金，依
      被上訴人原本之請求新台幣九十四萬六千五百十九元，再如數繳納。詎被上訴
      人遲至八十七年六月間，才將上開兩年份租金退回上訴人。是被上訴人退回租
      金前，應已默認續租，並收受依面積二四‧九０八四公頃計算之租金。詎兩年
      後，始退回租金並提起本訴，自屬無理。原判決對上訴人之上開主張，竟置未
      論斷，於法更有不合。
  ２、況查被上訴人二十多年來，均依面積二四‧九０八四公頃，租與上訴人開闢高
      爾夫球場，上訴人更投下鉅資興建，且為地方支付每年三千多萬元之鉅額稅收
      ，並提供近二百人之就業機會。新化鎮公所多年來，亦感於上訴人之球場，對
      地方貢獻之大，乃全力配合上訴人，將上訴人所承租之面積二四‧九０八四公
      頃全部，包括系爭土地在內，均依被上訴人解除保安林之公告，編定都市計劃
      土地使用分區為「高爾夫球場」，此為原判決所認定，且為兩造不爭之事實，
      因而使上訴人不疑有他，為配合客人之要求及時代之進步，須提升球場水準，
      更不惜投下鉅資一再翻新。
  ３、如今被上訴人突然無緣無故欲強制收回系爭土地，不僅違背其當初催促上訴人
      開闢面積二四‧九０八公頃為高爾夫球場之誠意，更違反其解除保安林後之面
      積亦符合二四‧九０八四公頃之公告，新化鎮公所亦將系爭地編定使用區為「
      高爾夫球場」証明書，及明載提供高爾夫球場使用之租約，而強將已舖有水泥
      ，根本已無法再造林之高爾夫球道，擅自於臨訟前，從整個球場分割出去，並
      再由「非保安林地」改編回復為「保安林地」，將上訴人價值數億元之高爾夫
      球道，破壞無遺，勢將關門大吉一途，就社會經濟效益言，將打擊至甚。更使
      上訴人依二四‧九０八四公頃計算，所給付新化鎮公所補償造林損失之鉅款，
      及二十年來均依二四‧九０八四公頃計付被上訴人之幾千萬元租金，均付之東
      流。是被上訴人似不無先設餌使上訴人上鉤，再予打擊，以玩弄詐術之嫌，顯
      然違背誠信原則。
  ４、查系爭五八九之一二０、一二一、一二二等三筆土地，早經台南縣政府，依據
      台灣省林務局，分別於六十二年間與六十八年間分二次公告，連帶其他土地共
      面積二四‧九０八四公頃，解除「保安林地」為「非保安林地」，並經新化鎮
      公所編定使用分區為「高爾夫球場」用地，被上訴人更據以早自二十年前，就
      租與上訴人「設置高爾夫球場」，已非「保安林地」至明，既有上開公告，編
      定証明書，及租約書在卷可稽，且為原判決所認定，更為兩造所不爭之事實，
      有如前述。而且八十三年十一月二十四日，新化地政事務所勘查後，復文新化
      鎮公所尚謂：「雙方（上訴人與新化鎮公所）承租地籍線『未分割定界』，無
      法測量」等語，八十五年六月十三日，被上訴人致新化鎮公所函，亦稱：「本
      案分割椿之未能確定，肇因於：：套繪系爭土地地籍圖時，發覺其已『模糊不
      清，且部分破損』，致使：：林務局所訂界椿與貴所嗣後所測之位罝有所誤差
      」等語，已足說明無法分出界址至明。
  ５、詎八十六年一月八日，被上訴人突將上訴人所承租之五八九之六九號土地內原
      「未分割定界」之二四‧九０八四公頃，擅予分割出上開系爭三筆土地，惟於
      八十六年五月二十八日致函上訴人時，仍謂：「本案貴俱樂部原租賃契約面積
      二四‧九０八四公頃，係依據台灣省政府林務局二次『解除保安林之面積』訂
      定租約：：『續租位置仍為原承租位置，並無減縮削掉』：：」等語，則被上
      訴人認定上訴人所承租之位置，面積應仍為二四‧九０八四公頃；並包括系爭
      三筆土地，並無減縮削掉至明。奈竟又於同函中自相矛盾，擅自更正上訴人之
      承租面積為二三‧一九九六頃；而將明明早經解除為「非保安林地」，並經編
      定為「高爾夫球場」用地，且依「設置高爾夫球場」用途租與上訴人，又「未
      分割定界無法測量」，二十年來相安均無事之上開三筆土地，糊里糊塗硬指為
      「保安林地」，無故製造本件訴訟爭端，殊令遺憾，顯然係民法第一八四條所
      規定損人不利己之權利濫用行為，殊違誠信原則。
（四）被上訴人八十五年六月十三日八十五府農林字第一００二八四號函，明載：「
      新化地政事務所套繪系爭土地地籍圖時，發覺其已『模糊不清』，且『部分破
      損』，致：：省林務局：：『有所誤差』：：」；省林務局八十五年八月二十
      九日八十五林治字第二二四五二號函，則明載：「：：請新化地政事務所，提
      供已查測繪有地藉界線及界椿位置之圖面，供本局『辦理修改』界椿之依據」
      ；新化鎮地政事務所八十五年九月三日八五所二字第八三五八號函，卻明載：
      「：：屆時請省林務局『修界界椿』：：」；新化鎮公所八十五年十一月二十
      四日八五所農字第一三０三七一號函，竟明載：「新化地政事務所，勘查後復
      文：『雙方（上訴人及新化鎮公所）承租，無地籍線，未分劃定界，無法測量
      』。：：」。由上開函件，可知被上訴人指責新化地政事務所「地籍圖模糊不
      清，破損，致林務局發生誤差」，因而新化地政事務所乃請求林務局「修界界
      椿」，俾測量租地界線，惟林務局反而請新化地政事務所，提供其模糊不清且
      破損之地籍圖。其實新化地政事務所因雙方無承租地籍線，又未分劃定界，致
      無法測量界椿位置圖，交林務局「辦理修改」界椿之依據。是上開各單位，顯
      然互相推諉，有如瞎子模象，而將錯就錯，終竟利用租界不明機會，將已解除
      保安林之球場用地，再割出一‧七公頃而自稱為保安林地，迫使上訴人要削割
      球場一‧七多公頃後，與被上訴人續約，顯在強人所難，濫用權利。
（五）上訴人八十五年十月十七日南高總字０五七號函、八十六年五月十三日南高總
      字第０二三號函、及被上訴人八十六年五月三日八六府農林字第七四五六五號
      函與同月二十八日八六府農林字第九一０四一號函，足証：上訴人於八十五年
      租期將屆滿前，即於八十五年十月十七日，依約向被上訴人申請續租。詎被上
      訴人延至八十六年五月三日，始復函稱，面積將減縮為二三‧一九九六公頃，
      惟寄來之租約書三份，則請求上訴人依二四‧九０八四公頃計算之租金九十四
      萬六千五百十九元繳租。上訴人乃不敢怠慢，即照被上訴人之請求，將依二四
      ‧九０八四公頃計算之租金九十四萬六千五十九元，如數繳入被上訴人在台灣
      銀行新營分行戶內，自屬已合法續租。一方面於八十六年五月十三日，上訴人
      另函請被上訴人，仍租與上訴人原來面積二四‧九０四公頃，以維當初被上訴
      人出租之本旨及球場之完整，以免無故蹧蹋社會資源，並非上訴人無故不簽約
      ，應無原租賃契約第十四條約定之適用。且被上訴人對上訴人依其請求所繳納
      之租金，於八十六年八月一日向原審法院提起本訴時，並無隻言異議，直至約
      一年後之八十七年三月間，始將上開租金退回上訴人，殊令費解。在被上訴人
      退回租金之前，善意之上訴人，因信心十足，乃於最近再投下一千多萬元鉅資
      ，整埋球場。是被上訴人又無視上開其本身行文請求上訴人，依二四‧九０八
      四公頃計付租金，及上訴人亦應其請求，如數繳付，應屬合法再續租之事實，
      竟徒以損人不利己，所謂「進行檢訂後」為由，強迫減縮面積為二三‧一九九
      六公頃，以為難上訴人，並據以主張上訴人未續租，而訴求交還原承租為高爾
      夫用地達二十年之久之系爭地，自屬權利之濫用，有違信誠原則。至於完全不
      顧現實之所謂「進行檢訂」之依據，動機，與效力如何，則未見被上訴人說明
      。
（六）謝東閔任省主席時所簽發9.6.府農林字第六六六六號台灣省政府函：主旨「
      新化鎮○○○段五八九之二號（即五八九之六九號之母號），省有林地變更為
      高爾夫球場使用乙案，經濟部洽商內政部，以該球場既經行政院台六十內字第
      一二一七之四號令特准興建，業己同意變更使用，請查照」等字樣，詳如附呈
      上開函文影本，足証：上訴人之球場用地，係早經所有人之台省政府於六十五
      年九月六日，同意上訴人變更為球場使用，另有其前（六十二年）後（六十八
      年）之兩次解除保安林之公告，面積共二四‧九０八四公頃，而由管理人之被
      上訴人遵照租與上訴人，並均按二四‧九０八四公頃收取租金二十多年。所有
      人之台灣省政府既已同意上訴人使（租）用面積二四‧九０八四公頃於前，則
      代為管理之被上訴人何能擅自減縮面積為二三‧一九九六公頃，以為難上訴人
      迫使無法續訂租約為由，收回減縮面積一‧七０八八公頃中之０‧九四０八公
      頃於後？（本院按：經內政部地政局鑑測後，被上訴人已根據鑑定圖，更正請
      求返還之面積為一‧六六０五公頃）
（七）進查新化鎮○○○段五八九之六九號地，未分割出五八九之一二０、之一二一
      、之一二二號地前，新化鎮公所就分區使用編定，原均為「高爾夫球場」用地
      ，即使分割後之上開三筆新地號，亦一直仍編定為「高爾夫球場」用地，且兩
      造所訂租約亦明載：「提供高爾夫球場使用」，有新化鎮公所所發証明書，及
      與被上訴人所訂租約書可稽。再查上開編定，更與兩造所訂租約之用途為高爾
      夫球場者相符，且與上訴人現在使用為高爾夫球道之情形相吻合，奈省林務局
      ，竟以先後測量不一致之所謂界址，報由新化地政測量人員，憑以測量並將仍
      編定為「高爾夫球場用地」之非保安林地，擅指為保安林地，殊屬無稽。
（八）本事件不尋常之爭執事實：
１、「先開闢，後解除」，亦即上訴人之球場先開闢完建後，有關單位始依據球場
      實際占用之面積與界線，先後兩次測量，而解除保安林地為非保安林地，面積
      合共二四‧九０八四公頃在後，被上訴人始據以出租上訴人，故不可能發生越
      占之情事。
  ２、「球場之邊緣界線，均為流線型」，查任何高爾夫球場，其邊緣界線均為流線
      型，以利擊出之飛球流竄，上訴人之球場亦不例外，故絕不可能有尖角之形狀
      出現，惟系爭測量圖卻處處有尖角形狀，顯違球場常態，殊無可採。
  ３、「系爭地一直編定為高爾夫球場用地」：系爭地不論於分割前，或分割後一直
      均仍編定為高爾夫球場用地，被上訴人亦於租約上註明租供高爾夫球場用等文
      字，亦即一直為非保安林地，且迄今未經變更為保安林地，則林務局何得徒憑
      其殊無可採之立樁，囑由地政機關硬將高爾夫球場用地之非保安林地，測成保
      安林地？
  ４、「被上訴人原提供面積為五十多公頃」：查五十六年間，被上訴人特准由新化
      鎮公所代表會，開會決議撥出新化鎮公所原向被上訴人承租之母號五八九之二
      號地內五０‧八九四０公頃，提供上訴人任意開闢球場使用。當時上訴人僅使
      用不及一半即二四‧九０八四公頃，其餘仍還給新化鎮公所繼續承租，是上訴
      人更不可能有貪圖越占情事。
（九）請內政部土地測量局，重新勘測上訴人與新化公所分別所承租之地界線，以証
      明：
  １、系爭台南縣新化鎮○○○段第五八九之一二０、之一二一、之一二二號地，係
      新化鎮公所為影響法院判決，始臨訟於八十六年元月間，由全部早均編定為「
      高爾夫球場用地」之母號五八九之六九號地，分割出去，而由林務局測量人員
      憑空擅指係「保安林地」，致使母號五八九之六九號地，面積由原有之二七‧
      八七二０公頃，縮減為二三‧一九九六公頃，並據以唆由不知內情之被上訴人
      提起本訴，迫使上訴人原租用面積二四‧九０八四號公頃，所興建價值上億元
      之高爾夫球場，平白將削掉一‧七０八八公頃，勢將破壞無遺而關門大吉，故
      自有慎重重新勘測之必要。
  ２、上開由全部早均編定為「高爾夫球場用地」之母號地，分割出去之系爭五八九
      之一二０、之一二一、之一二二號地，迄今仍編定為「高爾夫球場用地」，並
      未變更，顯然仍係「非保安林地」，且其面積，與早期先後兩次公告，將「保
      安林地」解除為「非保安林地」之面積相符。奈林務局測量人員竟憑空擅指係
      「保安林地」，使上訴人承租面積因而減少，自屬無稽，應請重新勘測釋疑。
  ３、原審判決書所附測量圖，與被上訴人向原審提出之起訴狀之附圖不符：即其面
      積不符，上訴人固可以理解，惟連位置亦不一致，可見自非「誤差」一語可以
      帶過，更有重新勘測之必要。
  ４、原審判決書附圖二背面斜線所示五八九之一二一Ａ、Ｂ、Ｃ、Ｄ水泥路，及Ｅ
      涼亭、廁所，根本不在附圖一背面斜線所示五八九之一二一（Ｂ）所謂上訴人
      越占範圍之內，換言之，上開水泥路、涼亭及廁所均在上訴人合法租用之「非
      保安林」球道上，詳如附圖，被上訴人竟一併訴請拆除，殊令費解，更有重新
      勘測之必要。
（十）末查台南縣新化鎮新化地政事務所測量員許春元亦証稱：「本所原複丈圖就使
      用部分之標示確有顛倒誤植之處：：：」云云，可見其糊塗有加，且又証稱：
      「土地測量局就本件之鑑測，於事前曾赴本所就複丈原圖先行繪製參考圖面，
      再據以施測」等語，殊不知其複丈原圖之使用標示已有顛倒而不實，且新化地
      政機關之原來地籍圖，更是「破損不堪、模糊不清、無地籍線、未分劃定界」
      ，始依原省林務局所定出之所謂「界椿」，「立界」為依據，而繪製所謂「複
      丈原圖」，惟查原省林務局，根本非測量機關，憑何可以定出「界椿」、「立
      界」？亦因此始有所謂直角、菱角之型狀出現，殊令質疑，應不能輕予採信。
      如今內政部土地測量局卻將錯就錯，而「據以施測」，更不足採信。因本件訴
      訟事關上十億價值之球場，及三百多名就業人員之生計，如一旦輕率不當判決
      ，對地方社會危害至鉅。
三、證據：除援用第一審所提證據外，(一)補提台南縣新化鎮公所函影本乙紙、八十五
    年十月十七日南高總字第０五七號甲○○○○○○○○函影本乙份、八十六年五
    月十三日南高總字第０二三號甲○○○○○○○○函影本乙份、八十六府農林字
    第七四五六五號、九一０四一號台南縣政府函影本各乙份、台灣省政府函影本乙
    紙、台南縣人民團體職員當選証明書影本乙紙、土地分區使用證明三紙、土地登
    記簿謄本三份為證。(二)請命被上訴人提出：前開六十二年二月二十日府農林字第
    三三０七二號，及六八年十二月二十九日府農林字第一一三四六五號，先後兩次
    解除保安林之公告，及八十五年十二月三十一日租期屆滿之原租約書，八十四年
    十一月二十日復台南地方法院新市簡易庭、八十四府農林字第一八七九六六號
    函。(三)聲請囑託內政部土地測量局鑑測。
乙、被上訴人方面：
一、聲明：求為判決：
（一）上訴駁回。
（二）第二審訴訟費用由上訴人負擔。
（三）更正訴之聲明如左：
      上訴人應依內政部土地測量局八十九年九月四日鑑定圖所示將坐落台南縣新化
      鎮○○○段五八九之一一三號土地（編號甲部分）上之水泥道路、面積０．０
      二六六公頃拆除，並將上該土地、面積總計０．三七五八公頃返還被上訴人。
      上訴人應依內政部土地測量局八十九年九月四日鑑定圖所示將坐落同前段五八
      九之一二０號土地（編號乙、丙、丁部分）上之水泥道路、面積０．０二０九
      公頃拆除，並將上該土地、面積總計０．二五八七公頃返還被上訴人。
      上訴人應依內政部土地測量局八十九年九月四日鑑定圖所示將坐落同前段五八
      九之一二一號土地（編號戊）上之涼亭及廁所、面積０．００二五公頃，垃圾
      場、面積０．一二一五公頃，水泥道路０．０六二０公頃拆除，並將上該土地
      面積總計０．九八九四公頃返還被上訴人。
      上訴人應依內政部土地測量局八十九年九月四日鑑定圖所示將坐落同前段五八
      九之一二二號、面積０．００二六公頃，同段五八九之一二五號，面積０．０
      三四０公頃土地返還被上訴人。
      前四項聲明被上訴人願供擔保請准宣告假執行。
二、陳述：除與原判決記載相同者，茲引用之外，補稱：
（一）本件訴訟主要爭點在於上訴人所占用系爭土地是否為其有權使用，而兩造間對
      於此爭點已進行許多攻擊防禦。按民事訴訟法第四百四十六條之規定訴之變更
      或追加非經他造同意不得為之，但第二百五十五條第一項第二款至第六款之情
      形不在比限，再按同法第二百五十五條第一項第三款之規定，訴狀送達後，擴
      張或減縮應受判決事項之聲明者，得將原訴變更或追加。被上訴人擴張請求返
      還面積之原因事實與請求榷基礎與未擴張前合屬同一，仍為上訴人占用系爭五
      八九之一二三、一二五、一二○、一二一、一二二保安林地是否為無權占用請
      求法院裁判，是請求權之基礎同一，則無論上訴人是否同意，法院均應同意該
      擴張，並予以審理，以使達成一次紛爭、一次解決之訴訟最高指導原則。被上
      訴人前提起本件訴訟後，上訴人另外在五八九之一二一號土地內增建水泥道路
      ，被上訴人於原審訴訟中亦已請求一併拆除，並於八十九年五月十一日擴張聲
      明將該水泥道路及其上球場設施所占用之保安林地一併請求返還，另再依據鈞
      院命內政部土地測量局八十九年九月四日鑑定圖將請求之範圍更正如訴之聲明
      。
（二）查上訴人與被上訴人間關於新化鎮○○段五八九之六九號土地，面積計二四、
      九○八四公頃之租地租貸關係，至八五年十二月三十一日即已終止，台灣省省
      有基地租貸契約第十四條明文，「本租約租期屆滿時，租貸關係即行終止，出
      租機關不另通知，承租人如有意繼續租用，應於組期屆滿前一個月，自動向出
      租機關申請換訂租貸契約，否則出租機關視為無意續租」可稽。兩造間既無合
      意續訂租約，上訴人辯稱其有權使用系爭土地顯無理由。
（三）次查上訴人屢稱其已依約續繳租金，應有民法第四百五十一條視為不定期租約
      之適用，惟查：兩造租賃契約中明文排除該條文適用，若上訴人有意續租，仍
      應依原契約規定於租期屆滿前一個月申請換約，不得主張被上訴人有默示租貸
      期間之繼續。且上訴人於八十六年、八十七年所繳租金係其自行交付，被上訴
      人根本沒有通知上訴人繳納，事後發現其已繳租金亦已馬上退回上訴人，上訴
      人不得強以其未按規定方式交付之租金狡稱兩造有租約存在。
（四）再查未分割前新化鎮○○○段五八九之二號土地全屬保安林地，由新化鎮公所
      為種植林地函養水源之用，於六十二年及六十八年間因分別解編二一‧四一六
      四公頃及三‧四九○二公頃，方由上訴人分別於六十五年及六十九年向被上訴
      人租貸前開已解編之土地，至於尚未解編之保安林地則仍由新化鎮公所租賃，
      繼續為函養水源之保安林木種植，上訴人與新化鎮公所租貸土地之界線則為保
      安林與非保安林之界線。此亦為上訴人所不否認，今上訴人所使用之部份土地
      既屬保安林部分，顯已逾越租賃範圍而屬無權占有。
（五）森林法第三十條之規定非經主管機關核准或同意不得於保安林伐採傷害竹木、
      開墾、放牧或為土石、草皮、樹根之採取或採掘。否則依同法第五十一條之規
      定得處六個月以上，五年以下有期徒刑。退萬步言之，倘兩造所訂契約真有涉
      及保安林地，亦因違反強制規定依民法第七十一條之規定契約無效，上訴人占
      有使用系事土地仍屬無權占有使用。復依台灣省政府農林廳林務局八七年二月
      九日八七林治第○一七六九號函文示，系爭五八九之一一三、五八九之一二○
      、五八九之一二一、五八九之一二一、五八九之一二五號等五筆土地，係屬統
      一編號二○○二號水源涵養保安林之一部分，迄今仍有設置之必要，不得為高
      爾夫球場之使用，則依前開法律及函釋上訴人均不得占有使用前開土地，若有
      占有使用為保安林以外之行為，均有違反法今之虞。
（六）本件請求返還土地事件，肇因於上訴人越界使用不在承租範圍內之保安林地，
      蓋上訴人向被上訴人租用之林地，係經解除編定之保安林地，惟系爭土地係屬
      保安林地，二者完然不同，上訴人屢辯稱其有權使用，自應舉證以實其說，而
      非推稱其使用面積尚有不足，不可能有逾越界址情事，藉以模糊焦點。
（七）系爭土地確為保安林地不得作為高球場之使用，業經台灣省政府農林廳林務局
      八十七年二月九日八十七林治第○一七六九號函明確說明系爭土地係屬統一編
      號二○○二號水源涵養保安林之一部分，係為涵養虎頭埤一帶之農耕地灌溉用
      水源及該埤圳治理，不得作為高爾夫球場之使用。被上訴人誠不可能將該保安
      林地出租與上訴人供高爾夫球場之用。
（八）上訴人一再主張八十三年兩造所訂租約明文其可使用面積應為二四、九○八四
      公頃，被上訴人今欲出租土地面積僅二三、一九九六公頃，被上訴人所為顯有
      違誠信原則。惟查上訴人所主張之二四、九○八四公頃面積並非屬實測結果，
      而是於六十二年及六十八年間大約計算，以當時之技術及測量方式，顯無法正
      確測出正確面積，而八十三年間訂定租約亦延用之前記載未有實際計算；直至
      八十六年二月八日新化地政事務所將保安林與非保安林分割測量結果，將原位
      於五八九之六九中之保安林分割出五八九之一二○、五八九之一二一、五八九
      之一二二等三筆土地，以精確之測量方法測量，被上訴人才知道出租與上訴人
      之實際面積為二三、一九九六公頃，然上訴人使用之位置並無減縮，仍舊為當
      初使用之部分，僅是精測結果面積修正而已。且上訴人占用五八九之一二○、
      一二一及一二二部分面積不過僅○、四九六六公頃，兩者相加亦僅二三、六九
      六公頃，是上訴人以實際測量後之結果作為爭點，顯係故意模糊其侵占保安林
      地之事實。縱退萬步言之，上訴人一再主張系爭土地屬於兩造間於八三年至八
      五年所訂租約範圍內，惟該租約於八五年十二月三十一日止即已期限屆滿，兩
      造並無再有訂約，則上訴人之主張並無理由。
三、證據：除援用第一審所提證據外，補提造林契約書二份、省有基地租賃契約二份
    、國有林地暫准使用租賃契約書一份為證，並聲請訊問證人林澄雄。
丙、本院依職權調閱臺灣臺南地方法院八十四年度新簡字第一二三號民事案卷，及訊
    問證人郭進財、劉漢釧、許春元、梁旭文。依上訴人聲請前往台南縣新化鎮新化
    高爾夫球場施行勘驗，囑託台南縣新化地政事務所繪製實測圖，及函請內政部土
    地測量局派員鑑測系爭土地。並依上訴人聲請函詢台南縣政府系爭土地是否仍編
    定為「高爾夫球場用地」。
    理    由
甲、程序部分：
一、本件上訴人原法定代理人為王教本，現已變更為乙○○（有卷附台南縣人民團體
    職員當選證明書為證），經其陳明承受訴訟，核無不合，爰將上訴人法定代理人
    改列為乙○○，合先敘明。
二、被上訴人於原審起訴主張上訴人越界無權占用系爭坐落台南縣新化鎮○○○段五
    八九之一一三、一二０、一二一、一二二、一二五號等五筆土地（占用面積以實
    測為準），依據民法七百六十七條物上請求權，請求上訴人應將其無權占用土地
    上之地上物拆除並將土地返還被上訴人。於原審被上訴人根據台南縣新化地政事
    務所實測之土地複丈成果圖（即原判決附圖一、二）為請求之範圍，更正訴之聲
    明；於本院則根據內政部土地測量局九十地測二字第００九五０號函附之實測鑑
    定圖為請求之範圍，再更正訴之聲明。因其於原審起訴時，訴之聲明所請求拆除
    之地上物及返還之土地均以實測為準，則其更正，應非聲明之擴張。上訴人抗辯
    其為聲明之擴張，不同意云云，為無可採。況聲明之擴張，依民事訴訟法第四百
    四十六條第一項但書、第二百五十五條第一項第三款之規定，毋庸他造同意，是
    上訴人之抗辯，亦有誤會。
乙、實體部分：
一、本件被上訴人於原審起訴主張：系爭坐落台南縣新化鎮○○○段五八九之一一三
    、一二０、一二一、一二二、一二五號等五筆土地為台灣省所有，委由被上訴人
    管理，然為上訴人無權占用，設置高爾夫球場，爰依民法第七百六十七條規定，
    請求上訴人拆除系爭土地之地上物，並將系爭土地返還被上訴人。雖上訴人辯稱
    在系爭土地上有租賃契約，惟上訴人向被上訴人租用之林地，係經解除編定之保
    安林地，而今占用之土地範圍卻是保安林地，二者不同，豈容混為一談；縱使於
    六十五年、六十九年被上訴人曾將系爭土地出租予上訴人，但依系爭租賃契約第
    十四條約定，「本租約租期屆滿時，租賃關係即行終止，出租機關不另通知，承
    租人如有意繼續租用，應於組期屆滿前一個月，自動向出租機關申請換訂租賃契
    約，否則出租機關視為無意續租」，兩造間既於八十五年十二月三十一日租期屆
    滿時，無合意續訂租約，自亦無上訴人所稱民法第四百五十一條不定期租約成立
    之餘地，且系爭租賃契約亦因違反當時施行之森林法之強制規定，依民法第七十
    一條之規定無效，是上訴人辯稱其有權使用系爭土地顯無理由等語。
    上訴人則以其高爾夫球場早於民國五十六年間，即舊五八九之二地號，面積九○
    ‧五一九六公頃，尚未分割出五八九之五○至五八九之一一八等七十筆地號之前
    ，就由被上訴人以推展體育為由，特准令新化鎮公所鎮民代表會第八屆第六次，
    及第九屆第六次臨時會決議，將舊五八九之二地號內，提供面積五○‧八九四○
    公頃，催促上訴人所開闢者。當時上訴人不敢多所浪費，乃分別依據六十二年三
    月二十日府農林字第三三○七二號，及六十八年十二月二十九日府農林字第一一
    三四六號，先後兩次公告，將原保安林地解除為非保安林地，並就球場所需面積
    盡量開闢後，僅使用二四‧九○八四公頃而已。是上訴人球場係開闢在先，自不
    再能有逾越界址之情事發生。上開由上訴人開闢為球場之二四‧九○八四公頃土
    地，經上訴人依法繳清同上面積之林木補償款後，原承租人新化鎮公所乃分別於
    六十五年間、六十九年間讓租，由上訴人與被上訴人改定租賃契約，依面積二四
    ‧九○八四公頃按年計付租金九十四萬六千五百十九元。嗣舊五八九之二地號，
    於七十八年四月二十七日，逕行分割出五八九之五○至五八九之一一八地號共七
    十筆土地，其中五八九之六九地號面積二七‧八七二○公頃，及五八九之一一三
    地號面積三點九四三二公頃，二筆土地範圍內之二四‧九○八四公頃，應仍為上
    訴人所承租之面積，自無疑義。惟上訴人因租賃界址糾紛事，與新化鎮公所涉訟
    ，而於八十四年四月間起訴後約二年，仍難定勝負之八十六年一月八日，新化鎮
    公所或為影響判決，竟約由林務局人員又將五八九之六九地號，分割出五八九之
    一二○，之一二一、之一二二地號等三筆，致使五八九之六九地號，面積由原來
    之二七‧八七二○公頃減縮變成二三‧一九九六公頃，尚不足上訴人原所承租之
    二四‧九○八四公頃。是被上訴人請求上訴人返還之土地，顯係早期經解除保安
    林後之非保安地，仍屬上訴人所承租之二四‧九○八四公頃範圍內之租賃物，應
    無疑義。而兩造之租賃契約於八十五年十二月三十一日屆滿後，自八十六年起，
    上訴人仍為系爭土地之使用收益，而被上訴人亦未即表示反對之意思，依民法第
    五百四十一條規定，應視為以原租賃契約範圍，即包括系爭土地，成立不定期限
    租約。上訴人占有系爭土地非無理由，被上訴人訴求上訴人交還系爭土地，殊屬
    無理云云，資為抗辯。
二、按所有人對於無權占有或侵奪其所有物者，得請求返還之；對於妨害其所有權者
    ，得請求除去之，為民法第七百六十七條所明定。本件被上訴人主張系爭台南縣
    新化鎮○○○段第五八九之一一三、一二０、一二一、一二二、一二五地號等五
    筆土地，均為台灣省政府所有，而其為管理機關之事實，已據其提出與所述相符
    之土地登記簿謄本五紙為證，復為上訴人所不爭執，被上訴人之主張為可採信。
    次查「國有財產撥給各地國家機關使用者，名義上雖仍為國有，實際上即為使用
    機關行使所有人之權利。故本院對於是類財產，向准由管領機關起訴，代國家主
    張所有權人之權利。」最高法院著有五十一年台上字第二六八０號判例足資參照
    。被上訴人既為上述系爭土地之管理機關，自得起訴行使民法第七百六十七條之
    所有物妨害排除請求權及所有物返還請求權。
三、被上訴人主張上訴人占有使用系爭五筆保安林土地如附圖所示：坐落台南縣新化
    鎮○○○段五八九之一一三號土地（編號甲部分）、面積總計０．三七五八公頃
    ，並於其上建造水泥道路、面積０．０二六六公頃；坐落同段五八九之一二０號
    土地（編號乙、丙、丁部分）、面積總計０．二五八七公頃，並於其上建造水泥
    道路、面積０．０二０九公頃；坐落同段五八九之一二一號土地（編號戊部分）
    、面積總計０．九八九四公頃，並於其上建造涼亭及廁所、面積０．００二五公
    頃，垃圾場、面積０．一二一五公頃，水泥道路、面積０．０六二０公頃；坐落
    同段五八九之一二二號土地全部、面積０．００二六公頃及同段五八九之一二五
    號土地全部，面積０．０三四０公頃（以上二筆均與土地登記簿記載之面積不符
    ，惟依地籍測量實施規則第二三二、二四三條規定，苟在技術上容許誤差範圍內
    ，則無需更正）等事實。業據本院於八十九年九月四日會同兩造及內政部土地測
    量局鑑測人員梁旭文等人勘驗現場，並囑託內政部土地測量局鑑測，製有鑑定圖
    一份附卷可稽，亦經證人梁旭文及原台南縣新化地政事務所測量員許春元到庭證
    實無訛。上訴人雖以前開情詞置辯，惟查：
（一）兩造間於八十二年十二月訂立台灣省有基地租賃契約，租期自八十三年一月一
      日起至八十五年十二月三十一日止，租賃基地之標示為：「新化鎮○○○段第
      五八九之六九地號之內，面積二四九０八四平方公尺，設置高爾夫球場」，此
      有上訴人提出之租賃契約影本在卷足憑，並為被上訴人所不爭，固可信為真實
      。但查１、該五八九之六九號土地之全部面積在未分割出系爭五八九之一二０
      、一二一、一二二號等三筆保安林地之前為二七‧八七二０公頃，有土地登記
      簿謄本附原審卷第六十三頁可稽。而未分割前之五八九之六九號及系爭五八九
      之一一三、一二五號土地，乃從五八九之二號土地分割而出。五八九之二號土
      地在「未分割前」全屬「保安林地」，面積廣達八九‧四九０八公頃（見原審
      卷一一０頁），全部租由新化鎮公所為種植林地函養水源之用，於六十二年及
      六十八年間因分別解編二一‧四一六四公頃及三‧四九○二公頃為「非保安林
      地」，方由上訴人分別於六十五年及六十九年向被上訴人承租前開已解編之土
      地，至於尚未解編之保安林地則仍由新化鎮公所租賃，繼續為涵養水源而種植
      保安林木。是五八九之六九號土地仍有部分未解編之保安林地，為新化鎮公所
      所承租，上訴人與新化鎮公所租貸土地之界線則為「保安林與非保安林之界線
      」，此亦為兩造所不爭。２、而系爭五八九之一一三、一二０、一二一、一二
      二、一二五號等五筆土地均屬統一編號二００二號水源涵養保安林之一部分，
      分割出五八九之一二０、一二一、一二二號土地「後」之五八九之六九號土地
      ，則屬非保安林，此有台灣省政府農林廳林務局八十七林治字第０一七六九號
      函附原審卷第一０四頁可稽。３、且保安林之解編程序，是先由林務局測量設
      定界址、畫好界線，報由台南縣政府公告，期限內老百姓無異議後，再報請行
      政院農委會核准，並登載於台灣省政府公報正式解編，六十二、六十八年兩次
      解編，均先確認界線，再計算解編之面積，業經證人即林務局保安林課技工郭
      進財、技佐劉漢釧到庭分別證述屬實。解編後出租之非保安林面積之計算，既
      以解編時之界線為測量範圍，而面積會因測量技術之進步而不同（如上訴人亦
      自己承認，於八十年八月二十二日，曾委託台灣測量有限公司全面測量，其實
      測租用之面積亦僅為二三‧五四六一公頃而已，本件地政機關之實測面積則為
      二三‧一九九六公頃，見原審法院八十四年度新簡字第一二三號卷第十六、二
      十一頁），但畫在圖上之界線則不變。是上訴人有無「越界占有使用系爭保安
      林土地」，與上開租賃契約所載面積無關，應以林務局製作之「保安林與非保
      安林之界線圖」為判準。故上訴人僅以其租賃面積二四‧九０八四公頃為根据
      ，辯稱其並無越界佔用系爭保安林地云云，尚無可採。
（二）如上所述，五八九之六九號土地原來面積為二七‧八七二０公頃，其中二四‧
      九０八四公頃經解編為非保安林地，出租與上訴人，其餘部分與由五八九之二
      號土地分割而出之五八九之一一三、一二五號土地，仍為保安林地，則租由新
      化鎮公所繼續種植林木涵養水源。上訴人與新化鎮公所於八十四年間，因界址
      糾紛互指越界，上訴人乃提起除去妨害占有之訴，於法院勘驗時，林務局技士
      羅錫騫陳述其於「套繪」地政機關的地籍圖時，因地籍圖已模糊不清、破爛（
      部分），其非測量專業人員，正確點應以地政機關測量為準云云。新化地政事
      務所測量員許春元則陳稱：請林務局提供保安林與非保安林界線之界線圖，由
      地政機關為測量根据，視界樁是否與林務局原設置之界樁有無誤差，如有誤差
      以地政機關測量為準，但如（有）誤差現場界樁應由林務局更正等語。當時，
      上訴人一方面同意羅錫騫之陳述，應以地政機關測量為準，另一方面亦同意許
      春元之意見並請求法院命林務局提出保安林與非保安林之界線圖，以為測量之
      根据，凡此亦有本院調閱之原審法院八十四年度新簡字第一二三號案卷可按。
      其後林務局即派員根據保安林與非保安林之界線圖（即台南縣新化鎮○○○段
      水源涵養保安林部分位置圖，見同上案卷第三十八頁）會同兩造在系爭土地上
      測量、訂樁、設立界址，然後由新化地政事務所根据保安林與非保安林之界線
      圖核對界樁，再經會同原審法院新市簡易庭、新化鎮公所及兩造到場實地更正
      而確立五八九之六九號土地保安林與非保安林之界樁，由林務局人員報界，才
      根据該設立之界樁實施測量分割的，而之所以分割出保安林地五八九之一二０
      、一二一、一二二號等三筆而非一筆，係因中間有別的地號間隔之故。凡此，
      亦有台南縣新化地政事務所八十五所二字第七九三四號、第八三五八號、第一
      一一七八號函附同上案卷可按，並經證人郭進財、劉漢釧、許春元於本院審理
      中到場證述屬實。是上訴人辯稱被上訴人擅自於臨訟前，將系爭土地從整個球
      場分割出去，並再由「非保安林地」改編回復為「保安林地」云云，為不足採
      。
（三）在上訴人於八十四年四月二十六日對台南縣新化鎮公所提起上開除去妨害占有
      之訴後，被上訴人亦於同年月二十八日向台南縣新化地政事務所申請五八九之
      六九號土地之「分割複丈」，嗣台南地方法院新市簡易庭亦函請新化地政事務
      所派員會同勘測五八九之六九、八八、一一三號土地並製作複丈成果圖，新化
      地政事務所乃將「兩案併辦」，此有同上案卷第八頁民事起訴狀、第一一四頁
      新化地政事務所八十五所二字第七九三四號函及土地複丈申請書附本案原審卷
      第一六一頁可稽。故新化地政事務所根据上開「上訴人同意之確認界樁（界標
      ）程序」，併辦五八九之六九號測量分割，亦即將該號土地中原來就是保安林
      部分土地，根据解編當時的保安林與非保安林之界線圖，分割出系爭五八九之
      一二０、一二一、一二二號等三筆保安林土地，依法定程序辦理分割登記並將
      複丈成果畫在地籍圖上。本件被上訴人於原審起訴時，即根据已為「分割登記
      」之五八九之一二０、一二一、一二二號三筆保安林土地及另外五八九之一一
      三、一二五號二筆早已從五八九之二號分割而出之保安林土地，主張上訴人越
      界占用，請求拆除地上物並返還土地，而內政部土地測量局據此已為分割登記
      土地之地籍圖上保安林與非保安林之分割界線，即上訴人與新化鎮公所分別承
      租土地之界線，為精密之測量，即無不合。上訴人指內政部土地測量局將錯就
      錯，而「據以施測」云云，顯有誤會。
      又上訴人另外聲請內政部土地測量局，重新訂樁、勘測上訴人與新化鎮公所分
      別所承租之地界線（即分割界線），姑且不論本件訴訟，其請求權基礎乃民法
      第七六七條之物上請求權，上訴人之請求，已有未合。且依地籍測量實施規則
      第八條及政部土地測量局暫行組織規程第二條規定，土地及建築改良物之測量
      及複丈，由直轄市或縣（市）政府地政事務所辦理。亦即土地之分割複丈，係
      地政事務所之職權，土地測量局僅能根据地籍圖上之分割界線為鑑測而已，並
      據土地測量局人員梁旭文到庭證述屬實。是上訴人之請求不能准許，並此敘明
      。
（四）上訴人一再抗辯地籍圖模糊不清、部分破損致生誤差。又各機關來往函件互相
      推諉，有如瞎子模象，將錯就錯云云。但查１、地籍圖模糊不清、部分破損，
      如上所述乃林務局技士羅錫騫於被上訴人申請系爭五八九之六九號分割複丈之
      前，「套繪」地籍圖時發現，惟其亦陳述應以地政機關之測量為準，當時上訴
      人即同意上開之確認界樁（界標）程序。２、系爭保安林地之分割複丈，係以
      林務局於解編當時所製作完整無缺的保安林與非保安林之界線圖為訂樁、指界
      之標準，與地籍圖無關。３、證人許春元證稱：地籍圖自日據時期迄今已甚久
      遠，當時發現已破損為數張，惟嗣後曾將之送交裱褙（護貝），再依裱褙後之
      圖面施測，施測結果並經仔細計算其面積，誤差均在技術規範所容許之範圍內
      。４、又各機關來往之函件，無非在確實執行上開之確認界樁（界標）程序，
      亦有上開原審法院八十四年度新簡字第一二三號案卷可按。是上訴人此部分之
      抗辯，亦無可採。
（五）上訴人又辯稱高爾夫球場邊緣界線均為流線型，系爭測量成果圖處處有尖角型
      ，顯違球場常態。但查解編時，原始之保安林與非保安林界線圖，就非流線型
      圖，有幾處尖角，此乃山林地形使然，此亦有該界線圖附原審法院八十四年度
      新簡字第一二三號案卷第三八頁可憑。
（六）上訴人再辯稱五八九之六九號地，未分割出五八九之一二０、之一二一、之一
      二二號土地前，新化鎮公所就分區使用編定，原均為「高爾夫球場」用地，即
      使分割後之上開三筆新地號，亦一直仍編定為「高爾夫球場」用地，且兩造所
      訂租約亦明載：「提供高爾夫球場使用」云云。但查五八九之一二０、一二一
      、一二二號土地，均屬統一編號二００二號水源涵養保安林之一部分，此有台
      灣省政府農林廳林務局八十七林治字第０一七六九號函附原審卷第一０四頁可
      稽，在未解編為非保安林之前，仍不能作為「高爾夫球場」使用。且從土地使
      用之編定，亦不能推定出兩造間就系爭五八九之一二０、一二一、一二二號三
      筆土地有租賃契約存在。是「高爾夫球場」用地之編定，仍不足為上訴人有利
      之認定。
（七）據上調查，系爭五八九之一二０、一二一、一二二號三筆土地確係未解編之保
      安林地，而從五八九之六九號（此地號包括保安林地及部分解編後之非保安林
      地）分割出來之保安林地，上訴人辯稱係從解編後之非保安林地分割而出，仍
      屬其承租範圍云云，為不可採信。是上訴人確有「無權占有」、越界使用系爭
      五八九之一二０、一二一、一二二號之保安林地，要可認定。
（八）上訴人另又辯稱：其向被上訴人承租之土地，尚包括系爭五八九之一一三、一
      二五號二筆土地云云，並提出上揭台灣省有基地租賃契約為證。但查系爭五八
      九之一一三、一二五號二筆土地與五八九之六九號土地，均係從五八九之二號
      保安林地分割而出（一二五號乃從五八九之八八號分割而出，八八號從五八九
      之二號分割而出），嗣後訂立之系爭租賃契約，其租賃基地標示，已經明訂出
      租之土地為五八九之六九地號「內」之「部分土地」而已，已如上述。是上訴
      人此部分之抗辯，尤無可採。，其確有「無權占有」、越界使用系爭五八九之
      一一三、一二五號二筆保安林地，亦可認定。
四、綜上所述，系爭五筆土地均係保安林地，上訴人越界使用，而所舉之證據，均不
    能證明其有占用之權原，自屬無權占有，從而被上訴人根据上揭民法第七百六十
    七條規定，請求上訴人拆除上開附圖所示之水泥道路、涼亭及廁所、垃圾場等地
    上物，並將附圖所示之保安林土地返還，為有理由，應予准許。原審法院為上訴
    人敗訴判決，理由雖有不同，但結果並無二致，仍應予維持。上訴意旨指摘原判
    決不當，求予廢棄改判，為無理由，應予駁回。又本件上訴人應拆除之地上物及
    應返還之保安林土地，既如附圖所示，而原審判決附圖顯有錯誤，從而被上訴人
    請求更正，亦應與假執行及免為假執行之宣告併予准許，爰更正如主文第三、四
    項所示。
五、兩造其餘攻擊妨禦方法及其證據資料，與本件為判決之基礎，已不生影響，自毋
    庸贅述，並此敘明。
六、據上論結，本件上訴為無理由，依民事訴訟法第四百四十九條第一項、第七十八
    條判決如主文。
中      華      民      國      九十    年      三      月      六      日
                                    臺灣高等法院臺南分院民事第三庭
                                        審判長法官  林    輝    雄
                                              法官  王    明    宏
                                              法官  高    明    發
右為正本係照原本作成。
如對本判決上訴，須於判決送達後廿日內向本院提出上訴狀，未表明上訴理由者，應
於上訴後廿日內，向本院提出理由書。
中      華      民      國      九十    年      三      月      二十    日
                                        法院書記官  蕭    奎    璋


司法院資訊處製作；財團法人民間司法改革基金會備份。
